臺灣高等法院刑事判決
109年度上訴字第379號
上  訴  人  臺灣士林地方檢察署檢察官
上  訴  人  
即  被  告  卓志漢



選任辯護人  曾宿明律師（法扶律師）                      
上列上訴人因殺人案件，不服臺灣士林地方法院108年度訴字第9
6號，中華民國108年12月5日第一審判決（起訴案號：臺灣士林
地方檢察署107年度偵字第5583號、第14294號），提起上訴，本
院判決如下：
    主  文
原判決撤銷。
卓志漢殺人，處有期徒刑拾年陸月。
    事  實
一、卓志漢與蔡文宗前有毒品往來之糾紛，其於民國107年3月25
    日晚上7時許，駕駛車牌號碼0000-00（起訴書誤載為0000-0
    0）號自用小客貨車，前往臺北市○○區○○路000巷0號停車場
    內與友人陳錦全閒聊，並在該處偶遇蔡文宗之子蔡嘉訓駕駛
    車牌號碼0000-00號自用小客貨車搭載蔡文宗，蔡嘉訓先行
    下車向卓志漢開口洽購毒品遭拒，稍後蔡文宗發現卓志漢，
    即上前與之爭吵，並以手拍打卓志漢上開車輛之引擎蓋1下
    ，再返回蔡嘉訓車上取出斧頭1把，朝卓志漢上開車輛駕駛
    座旁車窗玻璃揮砍1下，致玻璃碎裂，蔡嘉訓見狀旋即上前
    制止及將蔡文宗推離上開車輛駕駛座旁，卓志漢亦隨即駕駛
    上開車輛倒車後退而碰撞到停在斜後方之蔡嘉訓車輛。卓志
    漢可預見倘駕車衝撞站立在車輛前方之人，極可能使該人無
    從閃避而遭撞擊、輾壓致發生死亡之結果，猶基於即使造成
    死亡之結果亦不違背其本意之不確定殺人故意，旋駕駛上開
    車輛加速向前衝撞站在車輛前方之蔡文宗，致使蔡文宗倒地
    並遭車輛底盤擠壓，卓志漢再倒車後退逃逸，蔡文宗因而受
    有顱骨骨折、顱內出血、輾壓致橫膈、肝臟、脾門挫傷及腹
    血等傷害，經送臺北醫學大學附設醫院急救，延至同年3月2
    8日上午9時24分許，仍因中樞神經衰竭死亡。
二、案經蔡文宗之子女蔡嘉訓、蔡惠琪訴由臺北市政府警察局南
    港分局移送臺灣士林地方檢察署檢察官偵查起訴。 
    理  由
一、證據能力部分：
    本判決下列認定犯罪事實所憑被告以外之人於審判外所為之
    陳述（含書面供述），檢察官、被告及其辯護人於本院言詞
    辯論終結前均未聲明異議。本院審酌本案證據資料作成時之
    情況，核無違法取證或其他瑕疵，證據力亦無明顯過低之情
    形，且與待證事實具有關連性，認為以之作為證據為適當，
    依刑事訴訟法第159條之5規定，自均得作為證據。至非供述
    證據部分，檢察官、被告及其辯護人亦均不爭執證據能力，
    且均查無違反法定程序取得之情形，自亦有證據能力。
二、認定犯罪事實所憑之證據及理由：
  ㈠訊據被告卓志漢辯稱：我當時沒有故意要致他於死，但原審
    判決認定我有殺人不確定故意，我也不爭執等語（本院卷第
    116、171頁）。經查，上揭事實欄所示駕車衝撞站立在車輛
    前方之被害人蔡文宗，致被害人倒地及遭車輛底盤擠壓而受
    有上揭傷害，經送醫急救，延至同年3月28日上午9時24分許
    仍因中樞神經衰竭不治死亡等情，業經被告供承在卷，核與
    在場目擊之證人即蔡嘉訓於警詢、偵查中證述之情節大致相
    符（相字卷第23、131至133、168至170頁，偵字第5583號卷
    第431至435、549至551頁），並經臺灣士林地方檢察署檢察
    官督同檢驗員相驗暨法務部法醫研究所解剖鑑定死因如前，
    有相驗筆錄、臺灣士林地方檢察署檢驗報告書、解剖筆錄、
    相驗屍體證明書、相驗照片33張、法務部法醫研究所107年5
    月2日（107）醫鑑字第1071100825號解剖報告書暨鑑定報告
    書、解剖照片72張附卷可稽（相字卷第127、139至150、159
    、189至259、267至276頁，偵字第5583號卷第226至257、44
    1頁），此外，復有臺北市政府消防局救護紀錄表、臺北市
    政府消防局救災救護指揮中心受理報案紀錄表、臺北醫學大
    學附設醫院急診檢傷紀錄、急診病歷、護理紀錄單、檢驗報
    告單、CT檢查報告、一般X光檢查報告（相字卷第55、57、9
    3、95至107、109至111、113至117、119至123、125頁）、
    現場及附近監視錄影畫面照片15張、現場照片2張、被害人
    行動電話內通訊錄及與被告於案發當日之聯通紀錄翻拍照片
    、臺北市政府警察局南港分局刑案現場勘察報告、刑案現場
    測繪圖、勘察採證同意書、9436-KR號自用小客貨車之外觀
    照片31張（偵字第5583號卷第81至95、97、99至101、216至
    219、220、222、257至287頁）、檢察官與原審勘驗上開943
    6-KR號自用小客貨車上行車紀錄器檔案之勘驗筆錄、原審勘
    驗案發現場監視錄影畫面檔案之勘驗筆錄暨截圖照片在卷可
    按（偵字第5583號卷第379頁，原審訴字卷第86至89、93至9
    7頁）。又，證人郭劍榮、陳錦全於偵查中均證稱：案發後
    現場地上遺留有斧頭，後來是老闆把斧頭丟到菜園草叢等語
    （偵字第5583號卷第547頁），嗣警方乃循此在前揭停車場
    附近之菜園扣得斧頭1把，斧面上發現疑有玻璃碎片等情，
    亦有警員職務報告、起獲斧頭現場照片2張、斧頭照片14張
    在卷可考（偵字第14294號卷第55、57、83至89頁），以及
    斧頭1把扣案可證，以上事實堪以認定。
  ㈡按殺人與傷害致死之區別，端賴行為人於行為時究出於殺人
    或傷害之犯意而定；殺人犯意之存否，固係隱藏於行為人內
    部主觀之意思，然仍非不得盱衡審酌事發當時情況，深入觀
    察行為人行為之起因、當時所受之刺激，視其下手情節之輕
    重、攻擊人體部位之位置暨行為後之情狀予以綜合論斷行為
    人內心主觀之犯意。又按刑法第13條第1項明定：行為人對
    於構成犯罪之事實，明知並有意使其發生者為故意；同條第
    2項明定：行為人對於犯罪之事實，預見其發生，而其發生
    並不違背其本意者，以故意論。蓋以認識為犯意之基礎，無
    認識即無犯意之可言，但不論其為「明知」或「預見」，皆
    為故意犯主觀上之認識，只是認識之程度強弱有別，行為人
    有此認識進而有「使其發生」或「任其發生」之意，則形成
    犯意，前者為確定故意（直接故意），後者為不確定故意（
    間接故意）（最高法院92年度台上字第6900號、100年度台
    上字第569號判決意旨可資參照）。再按刑法第13條第2項之
    不確定故意（學理上亦稱間接故意、未必故意），法條中「
    預見」二字，乃指基於經驗法則、論理法則，可以預料得見
    如何之行為，將會有一定結果發生之可能，亦即行為人，對
    於構成犯罪之事實（包含行為與結果，即被害之人、物和發
    生之事），預見其發生，而此發生不違背本意，存有「認識
    」及容任發生之「意欲」要素（最高法院100年度台上字第3
    890號判決要旨參照）。是以，直接故意須對構成要件結果
    實現可能性有「相當把握」之預測；而間接故意則對構成要
    件結果出現之估算，祇要有一般普遍之「可能性」即為已足
    。經查：
    ⒈被告供稱當時見被害人持斧頭朝其所駕駛車輛之駕駛座 旁
      車窗玻璃揮砍致玻璃碎裂，其擔心被害人可能再次持斧頭
      對其攻擊，倒車想趕快離開，倒車時撞上停放在斜後方的
      蔡嘉訓車輛，其為了要逃離現場才往前撞被害人等語（本
      院卷第171至174頁），而被害人當時係站在被告所駕駛車
      輛之前方，被告駕車加速前行，被害人未及閃躲而遭撞擊
      倒地之事實，亦據證人蔡嘉訓於偵查中證述明確（相字卷
      第131至133、168至169頁，偵字第5583號卷第435頁），
      足見被告當時清楚目睹被害人站立在其車輛前方，猶仍駕
      車加速向前衝撞被害人。
    ⒉又經原審勘驗案發現場監視錄影畫面（有分由3個不同角度
      拍攝之監視錄影畫面）檔案結果，內容如下：
      ⑴被告車輛前行停在停車場出入口斜坡處，並坐在駕駛座
        內。證人陳錦全、被害人之子蔡嘉訓先後均走向被告車
        輛駕駛座旁與被告交談，其後證人陳錦全手拄拐杖先行
        離去，被害人之子則繼續停留在原地與被告交談。
      ⑵蔡嘉訓持續站在被告車輛駕駛座旁與被告交談，被害人
        自被告車輛副駕駛座後座右後方走向副駕駛座旁，蔡嘉
        訓見狀自被告車輛車尾繞到副駕駛座外側，站在被害人
        身旁。
      ⑶被害人在折返蔡嘉訓車輛副駕駛座旁後，再次走向被告
        車輛前方，以手拍打被告車輛引擎蓋，蔡嘉訓見被告車
        輛駕駛座車門打開，急忙走向被告車輛駕駛座旁勸阻，
        被害人則繞過被告車輛前方、駕駛座旁回到蔡嘉訓車輛
        旁打開車門，蔡嘉訓則關上被告車輛駕駛座車門後走向
        被告車輛前方。
      ⑷被害人自被告車輛車尾走至駕駛座旁，以右手持物品朝
        被告車輛駕駛座旁車窗單次揮擊，蔡嘉訓見狀旋即上前
        制止被害人，並將被害人推離被告車輛駕駛座旁。
      ⑸被告於錄影畫面顯示時間19：40：58，先將車輛後退，
        因碰撞蔡嘉訓車輛而造成車輛晃動，被告並於錄影畫面
        顯示時間19：41：00，加速前行，此時被害人僅站在被
        告車輛前方，未見有何手臂高舉或揮舞之動作，且因發
        現被告車輛加速前行，平舉雙手後退示意被告停車，並
        側身逃離原地，然被告仍持續朝被害人所站位置加速前
        行。
      ⑹被害人於錄影畫面顯示時間19：41：01，遭加速前行之
        被告車輛撞擊而倒地，被告車輛並在輾壓被害人後踩住
        剎車。
      ⑺被告於錄影畫面顯示時間19：41：03，旋即以倒車方式
        離開現場，並在離去時再次撞擊蔡嘉訓車輛，造成車輛
        晃動，蔡嘉訓雖有舉手示意被告停車，然被告仍加速駛
        離現場。
      此有前揭原審勘驗筆錄暨截圖照片在卷可按（原審訴字卷
      第86至87、93至97頁）。
    ⒊由上開勘驗內容可知，被害人於案發時係近距離站在被告
      所駕駛之車輛前方，並在發現被告駕車加速前行時，有平
      舉雙手後退示意被告停車之舉止，並側身逃離，然被告仍
      加速前行、加以衝撞，非但撞擊被害人倒地，甚至又以車
      輛底盤擠壓被害人身體。查被告所駕駛之自用小客貨車，
      其車殼、板金多由鋼板構成，車身重量通常重達上千公斤
      ，屬於對人身具有相當危險性之重型機械，如撞擊毫無保
      護措施之人體，極有可能導致他人倒地並遭輾壓，重創人
      體各處重要組織結構，使他人發生死亡結果之高度危險，
      此乃一般具有普通社會智識經驗之人所得共同認知者，而
      被告於本案發生時，年過40，並以汽車作為代步工具，此
      經其供明在卷（偵字第5583號卷第26頁），再參以被告於
      案發後立即駕車逃逸之客觀情狀，顯見其在案發時意識甚
      為清醒。被告當時既已清楚目睹被害人站立在車輛前方，
      依其年齡、社會閱歷、駕駛經驗、清醒之意識狀態，其在
      駕車往前衝撞被害人之際，主觀上可預見其行為極可能導
      致被害人閃避不及而遭撞擊倒地，尤其，其撞擊之猛力除
      致被害人顱骨骨折、顱內出血，其車輛底盤更擠壓已然倒
      地之被害人身體，益見致死之高度可能性。被告預見及此
      ，仍駕車加速向前猛力衝撞被害人，顯然無視被害人生命
      之存亡，足徵其當時主觀上有縱使發生死亡結果，亦不違
      背其本意之殺人不確定故意存在。另參酌被告在目睹被害
      人遭撞擊而失去攻擊能力後，本可立即停止駕駛行為或對
      被害人施予任何救護，以避免被害人續遭車輛底盤擠壓而
      危及生命，然被告捨此不為，反而繼續駕車駛離現場，導
      致被害人身體重要組織結構續遭車輛底盤擠壓，由此亦可
      佐見被告於駕車衝撞並輾壓被害人身體之際，內心確有即
      使造成被害人死亡之結果亦不違背本意之殺人不確定故意
      。被告雖稱其是為了要逃離現場才往前撞被害人云云，然
      此僅係被告之犯罪動機，並不足以影響其具殺人不確定故
      意之認定。
    ⒋被告上揭駕車衝撞被害人之行為，致使被害人倒地造成頭
      枕部大腦實質區對撞傷併有顱骨線狀骨折及Duret'氏延髓
      出血，再遭車輛底盤擠壓致橫膈、肝臟、脾門挫傷及腹血
      ，最終因中樞神經衰竭死亡，有前揭法務部法醫研究所解
      剖報告書暨鑑定報告書在卷可按，是被告行為與被害人死
      亡結果之間存有相當因果關係，亦堪認定。
  ㈢綜上所述，被告辯稱：我當時沒有故意要致他於死云云，並
    非可採，本件事證明確，被告具不確定殺人故意而為殺人之
    犯行，洵堪認定。
三、論罪及刑罰減輕之事由：
  ㈠核被告所為，係犯刑法第271條第1項之殺人罪。公訴意旨雖
    認被告所為係犯刑法第277條第2項傷害致死罪，惟本件被告
    係基於殺人不確定故意而為上揭犯行，業如前述，故公訴意
    旨所認尚有未洽，然因基本社會事實相同，爰依法變更起訴
    法條。
  ㈡本件無刑法第23條正當防衛規定適用之說明：
    ⒈按對於現在不法之侵害，而出於防衛自己或他人權利之行
      為，不罰。但防衛行為過當者，得減輕或免除其刑，刑法
      第23條固有明文。然按刑法第23條前段規定之正當防衛，
      係以對於現在不法之侵害，而出於防衛自己或他人權利之
      行為為要件。若侵害已成過去，或侵害與否僅在顧慮之中
      ，則其加害行為，自無成立正當防衛之可言（最高法院30
      年上字第1040號、38年台上字第29號判例可資參照）。
    ⒉經查，被告雖因先遭被害人持斧頭朝其所駕駛車輛之駕駛
      座旁車窗玻璃揮砍，致玻璃碎裂，並因急於離開現場，而
      駕車衝撞輾壓被害人，然查，被害人於案發時，業經蔡嘉
      訓制止、推離被告車輛駕駛座旁，其係僅手持斧頭站在被
      告所駕駛之車輛前方，未見有何手臂高舉或揮舞斧頭等積
      極攻擊行為乙情，有前揭原審勘驗筆錄暨截圖照片可參，
      顯見被告於實行上開加害行為之際，被害人並未進一步對
      被告有何現在不法之侵害。尤其，本案被告當時是先倒車
      後退（碰撞到停在斜後方之蔡嘉訓車輛），始再加速前行
      衝撞被害人，依前揭勘驗所見，當被告在倒車之時，被害
      人業經蔡嘉訓制止、推離，並無任何對著倒車中之被告車
      輛進行攻擊之舉動，於此情況下，被告更無何權利受到現
      在不法侵害之可言。是以，本件被告於倒車時並無再遭受
      攻擊，當時蔡嘉訓亦已上前制止被害人，被害人雖手持斧
      頭，但僅是站立在被告車輛前方，被告並無受現在不法侵
      害之客觀情狀，揆諸上揭說明，其猶駕車加速前行衝撞被
      害人之殺人行為，並非正當防衛甚明，而被告當時並無防
      衛權存在，亦無可能成立防衛過當。被告上訴辯稱其係正
      當防衛或防衛過當云云，均不可採。
  ㈢本件無刑法第59條適用之說明：
    刑法第59條於94年2月2日修正公布，將原規定「犯罪之情狀
    可憫恕者，得酌量減輕其刑」修正為「犯罪之情狀顯可憫恕
    ，認科以最低度刑仍嫌過重者，得酌量減輕其刑」。其修正
    理由第1點表明「現行第59條在實務上多從寬適用。為防止
    酌減其刑之濫用，自應嚴定其適用之條件，以免法定刑形同
    虛設，破壞罪刑法定之原則」，足見立法者透過修法以規制
    法院從嚴適用刑法第59條之立法目的。本於權力分立及司法
    節制，裁判者自不宜無視該立法意旨，而於個案恣意以該條
    寬減被告應負刑責，俾維法律安定與尊嚴。是以刑法第59條
    所規定「犯罪之情狀顯可憫恕，認科最低度刑仍嫌過重者，
    得酌量減輕其刑」，此雖為法院依法得行使裁量之事項，然
    並非漫無限制，必須犯罪另有特殊之原因、環境與情狀，在
    客觀上足以引起一般之同情，認為即予宣告法定低度刑期，
    猶嫌過重者，始有其適用（最高法院28年上字第1064號、45
    年台上字第1165號、51年台上字第899號判決意旨參照）。
    審酌本案被告雖因先遭被害人持斧頭朝其所駕駛車輛之駕駛
    座旁車窗玻璃揮砍，致玻璃碎裂，其自陳因擔心被害人再次
    持斧頭揮砍，急於逃離現場，而駕車往前撞擊被害人，然綜
    觀被告犯罪當時之情狀，其行為當時已非遭受現在不法之侵
    害，業如前述，且被告當時駕車係須以倒車方式離開其所在
    之停車場，其縱因倒車後退時遇阻礙，而需略往前行以調整
    倒車角度，然此際被害人係站立在其車輛前方距離約2公尺
    處（被告自陳距離大約2公尺，見偵字第5583號卷第437頁、
    本院卷第173頁），被告並不是非駕車猛力撞向被害人不可
    。尤以當時被害人見被告車輛加速駛來，已有側身逃離原地
    的動作，此據原審勘驗在卷，被告見此，於被害人之子即在
    案發現場之情況下，猶駕車猛撞被害人倒地，甚且其車輛底
    盤復進而擠壓已然倒地之被害人身體，嗣再倒車後退逃逸，
    全然不顧被害人性命而為本案殺人犯行，頗見惡性，且迄今
    亦未賠償被害人家屬，以被告此等犯罪情節，難認有何特殊
    原因或事由在客觀上足以引起一般之同情而顯可憫恕之處，
    並無科以最低度刑仍嫌過重之情形，故本件被告並無刑法第
    59條酌減其刑規定之適用，併予敘明。
四、撤銷改判之理由、科刑：
  ㈠原審詳查事證，變更檢察官起訴法條，對被告論以殺人罪並
    予科刑，固非無見。惟被告本案犯罪之情狀，並無何特殊原
    因或事由而在客觀上足以引起一般之同情而顯可憫恕，科以
    最低度刑仍嫌過重之情形，業如前述，原審適用刑法第59條
    規定減輕其刑，容有違誤。本件被告上訴辯稱其係正當防衛
    或防衛過當云云，並不可採，業經本院指駁如前，其上訴並
    無理由。檢察官上訴指摘原審適用刑法第59條酌減其刑有違
    誤，指原審對被告量處有期徒刑7年2月係量刑過輕，為有理
    由，應由本院將原判決撤銷改判。
  ㈡爰以行為人之責任為基礎，審酌被告與被害人間前有毒品往
    來之糾紛，此據其供陳在卷（偵字第5583號卷第27至28、29
    7、363、379頁，本院卷第171頁），案發當天，被告先遭被
    害人持斧頭朝其所駕駛車輛之駕駛座旁車窗玻璃揮砍，其在
    急於離開現場之情況下，基於殺人之不確定故意，駕車加速
    向前衝撞輾壓被害人，造成被害人死亡之悲劇，使被害人家
    屬在毫無預期之狀況下，遭受失去至親之悲痛與遺憾，被告
    所為剝奪被害人無可回復之寶貴生命，應自予其殺人罪之刑
    事制裁。考量被告於前述情狀下之犯罪動機，及其犯罪時曾
    受被害人持斧頭朝車窗玻璃揮砍之所受刺激，以及其駕車向
    前衝撞輾壓之犯罪手段，兼衡酌其品性素行、教育程度及生
    活狀況（自陳國中肄業，離婚，育有3名成年子女，從事土
    木工程，每月收入約為新臺幣〈下同〉5萬元，原審訴字卷第1
    79頁），暨犯罪後於本院供稱：我當時沒有故意要致他於死
    ，但原審判決認定我有殺人不確定故意，我也不爭執等語（
    本院卷第116、171頁）之犯後態度，與告訴人蔡嘉訓、蔡惠
    琪於原審提起刑事附帶民事訴訟，分別請求被告賠償300萬
    元、343萬0,275元，被告表示願意認諾賠償，原審乃以刑事
    附帶民事訴訟判決被告應如數賠償上開金額及法定利息，此
    有原審法院108年度重附民字第5號刑事附帶民事訴訟判決1
    份在卷可參（本院卷第125至126頁），然被告迄今仍未賠償
    被害人家屬所受損害等一切情狀，量處如主文第2項所示之
    刑。
  ㈢按供犯罪所用、犯罪預備之物或犯罪所生之物，屬於犯罪行
    為人者，得沒收之；前2項之沒收，於全部或一部不能沒收
    或不宜執行沒收時，追徵其價額，固為刑法第38條第2項前
    段、第4項所明定，然按宣告前2條之沒收或追徵，有過苛之
    虞、欠缺刑法上之重要性、犯罪所得價值低微，或為維持受
    宣告人生活條件之必要者，得不宣告或酌減之，刑法第38條
    之2第2項定有明文。經查，未扣案之0000-00號自用小客貨
    車1台，雖係被告所有供本案犯罪所用之物，此經其供明在
    卷（偵字第5583號卷第26頁），並有公路監理電子閘門車號
    查詢汽車駕駛人資料1紙存卷可考（原審訴字卷第164 頁）
    ，然本院審酌其用途原即得供一般交通運輸之用，被告係一
    時受前述刺激始以該車犯罪，且對照被告犯罪情節與前揭量
    處之有期徒刑，本案對該被告所有供犯罪所用之物宣告沒收
    或追徵價額與否，已欠缺刑法上之重要性，為符合比例原則
    ，爰依刑法第38條之2第2項規定，不予宣告沒收、追徵，附
    此敘明。
據上論斷，應依刑事訴訟法第369條第1項前段、第364條、第299
 條第1項前段、第300條，刑法第271條第1項，判決如主文。
本案經檢察官劉東昀提起公訴，檢察官馬凱蕙提起上訴，檢察官
林黛利到庭執行職務。
中　　華　　民　　國　　109 　年　　6 　　月　　3 　　日
                  刑事第七庭  審判長法　官  孫惠琳
                                    法　官  連雅婷
                                    法　官  戴嘉清
以上正本證明與原本無異。
如不服本判決，應於收受送達後20日內向本院提出上訴書狀，其
未敘述上訴之理由者並得於提起上訴後20日內向本院補提理由書
（均須按他造當事人之人數附繕本）「切勿逕送上級法院」。
                                    書記官  高建華
中　　華　　民　　國　　109 　年　　6 　　月　　3 　　日
附錄：本案論罪科刑法條全文
中華民國刑法第271條
殺人者，處死刑、無期徒刑或十年以上有期徒刑。
前項之未遂犯罰之。
預備犯第一項之罪者，處二年以下有期徒刑。